【裁判字號】    97,再易,70
【裁判日期】    970923
【裁判案由】    拆屋還地等
【裁判全文】
臺灣高等法院民事判決                  97年度再易字第70號
再 審 原告  乙○○
            甲○○
            丁○○○
共      同
訴訟代理人  張麗玉律師
再 審 被告  丙○○
訴訟代理人  張仁龍律師
            黃蕙芬律師
上列當事人間拆屋還地等事件，再審原告對於中華民國97年5月
20日本院95年度上易字第1017號確定判決提起再審，本院於97年
9月9日言詞辯論終結，判決如下：
    主      文
再審之訴駁回。
再審訴訟費用由再審原告負擔。
    事實及理由
一、再審原告主張：坐落台北縣中和市○○段山腳小段75之1號
    土地 (下稱系爭土地)之實際管理權人為訴外人趙信宏，趙
    信宏雖以買賣為原因將系爭土地登記為再審被告所有，惟其
    真意純係借名登記，系爭土地之使用、管理與處分權限均為
    趙信宏所保有，而再審原告由甲○○代表與訴外人林辰政就
    系爭土地訂立買賣契約時，係經趙信宏同意，是再審原告就
    系爭土地為有權占有，詎本院95年度上易字第1017號民事判
    決（下稱原確定判決）依再審被告之請求，判命再審原告等
    人應將系爭土地上建物拆除，並將土地返還再審被告。惟系
    爭土地於81年1月7日移轉登記予再審被告，登記原因為「買
    賣」，與再審被告主張上開土地係趙信宏所「贈與」，顯有
    不符，則再審被告就其主張有利之事實，應依民事訴訟法第
    277條規定負舉證責任，詎其並未舉證證明，原確定判決遽
    以推測之詞認定再審被告與趙信宏間贈與契約已成立生效，
    自有不適用民事訴訟法第277條之適用法規顯有錯誤之事由
    。又再審原告於前訴訟主張再審被告與趙信宏就系爭土地係
    成立借名登記契約，再審原告除於前訴訟已提出供地合建契
    約書、備忘錄及土地登記簿謄本影本為證；且有證人林德喜
    、簡德聰於前訴訟第一審95年4月21日言詞辯論期日到庭結
    證明確外，並有臺灣板橋地方法院（下稱板橋地院）96年度
    易字第14 55號刑事判決為證，則再審被告否認再審原告主
    張之借名登記，而主張係贈與取得，自應負舉證責任，原確
    定判決未命再審被告舉證即逕為不利於再審原告之認定，違
    反最高法院18年上字第2855號判例，有民事訴訟法第496條
    第1項第1款適用法規顯有錯誤之再審事由。又再審原告於前
    訴訟主張有關林辰政、趙信宏、簡德聰被訴詐欺案件前經板
    橋地院96年度易字第1455號刑事判決無罪在案，該案判決亦
    認定林辰政就系爭土地應有部分二分之一有請求移轉登記之
    權利，惟前訴訟就足以影響本件判決之上開刑事判決漏未斟
    酌，亦有民事訴訟法第497條之再審事由等情。爰依民事訴
    訟法第496條第1項第1款、第497條規定，提起本件再審之訴
    。並聲明：(一)台灣高等法院95年度上易字第1017號民事判
    決廢棄。(二)上開廢棄部分，再審被告在前審之上訴駁回。
二、再審被告則以：按土地法第43條規定所為之登記有絕對效力
    ，再審原告之主張與所有權登記不同，應由再審原告負舉證
    責任，再審原告就其主張之借名登記無法舉證以實其說，業
    經原確定判決援引法律及判例詳述其認定理由，並無適用法
    規顯有錯誤之情形。況再審原告對原確定判決不適用法規有
    何顯然影響判決，並未詳述理由，依大法官會議釋字第177
    號解釋意旨，不符合提出再審之要件。退步言，縱如再審原
    告主張原確定判決應由再審被告負舉證責任，惟原確定判決
    業已認定再審被告就其與趙信宏間成立贈與契約乙節已盡舉
    證責任，是再審原告上開主張，對於判決結果顯無影響。至
    於再審原告於前訴訟提出板橋地院96年度易字第1455號刑事
    判決，僅是作為支持其見解之攻防資料，既非屬「證據」，
    縱使漏未斟酌，亦不符合民事訴訟法第497條再審之要件。
    又縱認再審原告主張該刑事判決「認定林辰政就系爭土地應
    有部分二分之一有請求移轉登記之權利」為可採，亦僅係認
    定林辰政對趙信宏有債權存在，並非認定林辰政對再審被告
    有債權，況刑事判決並未認定有借名契約，依土地登記的絕
    對效力，系爭土地仍屬再審被告所有，再審原告仍屬無權占
    有系爭土地，該刑事判決對原確定判決結果並無重要影響，
    再審原告提起本件再審，顯無理由等語，資為抗辯。並答辯
    聲明：再審之訴駁回。
三、查再審被告前以再審原告無合法權源占有系爭土地，於其上
    搭蓋建物（下稱系爭建物）占用如臺北縣中和地政事務所94
    年10月24日第471號土地複丈成果圖所示斜線部分（面積11
    ㎡）之土地，並將系爭建物出租予前訴訟之共同被告蔡榮堂
    （未據提起本件再審之訴）開設小吃店，顯已侵害伊所有權
    等情。爰依所有物返還請求權，求為命再審原告將占用上開
    土地之系爭建物拆除，並將土地返還予伊之判決。經前訴訟
    程序第一審判決再審原告乙○○勝訴。再審被告不服，提起
    上訴，並追加再審原告甲○○、丁○○○為被告，復經原確
    定判決廢棄第一審判決，而判決再審被告勝訴，命再審原告
    拆屋還地確定，業經本院調閱原確定判決歷審卷宗核閱屬實
    。
四、再審原告主張原確定判決不適用民事訴訟法第277條規定及
    違反最高法院18年上字第2855號判例，有民事訴訟法第496
    條第1項第1款適用法規顯有錯誤及第497條就足以影響判決
    之重要證物漏未斟酌之再審理由，已為再審被告所否認，並
    以前揭情詞置辯。是本件兩造間重要爭點厥為：(一)原確定
    判決有無不適用民事訴訟法第277條規定及違反最高法院18
    年上字第2855號判例之再審事由？(二)原確定判決有無就足
    以影響判決之重要證物漏未斟酌之再審事由？茲析述如下：
(一)按民事訴訟法第496條第1項第1款所謂適用法規顯有錯誤，
    係指確定判決依其所認定之事實為基礎，判斷其適用之法規
    ，顯然不合於法律規定，或與司法院現尚有效之解釋，或本
    院現尚有效之判例顯有違反，或消極的不適用法規，顯然影
    響裁判者而言，並不包括判決理由矛盾、理由不備、取捨證
    據及認定事實錯誤之情形在內 (最高法院84年度台上字第24
    70號、92年度台上字第320號裁判意旨參照)。本件再審原告
    雖主張再審被告於前訴訟程序並未舉證證明其與訴外人趙信
    宏間何時、如何成立贈與契約，原確定判決未命再審被告就
    贈與之事實舉證，遽以推測之詞認定再審被告與趙信宏間贈
    與契約已成立生效，有不適用民事訴訟法第277條及最高法
    院18年上字第285 5號判例之適用法規顯有錯誤事由云云，
    惟查再審被告於前訴訟程序以無權占有為由提起拆屋還之訴
    ，僅須證明其為系爭土地之所有人及系爭土地現為再審原告
    占有使用為已足，而系爭土地於81年1月7日逕由祭祀公業林
    伯障移轉登記與再審被告，登記之原因為買賣，為兩造於前
    訴訟程序所不爭，並有供地合建契約書、備忘錄及土地登記
    簿謄本等影本各1份附於前訴訟第一審卷宗可稽，業經本院
    調取前訴訟第一審卷宗核閱無誤。再審原告於前訴訟程序既
    對系爭土地登記為再審被告所有有爭執，自應須就此有利於
    己之積極事實負舉證責任。而原確定判決已記載：「(三)土地
    法所為之登記，有絕對效力，土地法第43條定有明文，又依
    土地法所為之登記有絕對效力，在第三者信賴登記而取得土
    地權利之前，真正權利人仍得對登記名義人主張登記原因之
    無效或撤銷，提起塗銷登記之訴，自不能據以除斥真正之權
    利(最高法院39年台上字第1109號判例參照)，茲祭祀公業對
    於上訴人（即再審被告）取得系爭土地既無任何主張，且林
    辰政 (甲方)與趙信宏 (乙方)於系爭土地登記前之80年10月
    24日就上述供地合建契約之相關履行事宜又簽立備忘錄，於
    第2條約定：乙方願付給甲方同地段75- 1地號面積38平方公
    尺之二分之一產權（參台灣板橋地方法院93年度訴字第738
    號卷第9頁)，上開備忘錄僅具債之效力，不足以改變物權之
    關係，應由趙信宏對林辰政負給付義務，揆諸上開判例所示
    ，既無真正權利人對系爭土地有所主張，上訴人取得系爭土
    地即受土地登記之公信力之保護」（見該判決理由欄五），
    則原確定判決認應由再審原告就再審被告對於系爭土地無實
    質權利之事實負舉證責任，核與民事訴訟法第277條之規定
    ，及最高法院18年上字第2855號判例要旨：「原告對於自己
    主張之事實已盡證明之責後，被告對其主張，如抗辯其不實
    並提出反對之主張者，則被告對其反對之主張，亦應負證明
    之責，此為舉證責任分擔之原則。」並無不合，再審原告指
    前訴訟程序第二審法院未命再審被告舉證證明其取得系爭土
    地所有權之原因為贈與之事實，有違舉證責任分配法則等語
    ，於法未合，殊難採取。
(二)次按不得上訴於第三審法院之事件，其經第二審確定之判決
    ，如就足影響於判決之重要證物，漏未斟酌者，亦得提起再
    審之訴，民事訴訟法第497條定有明文。而所謂就足以影響
    於判決之重要證物，漏未斟酌者，以就足影響於判決之重要
    證物，漏未斟酌為限，若原確定判決對於該項證物，認係不
    必要或有不足採信之情形，或該證物無關重要，縱經斟酌亦
    與確定判決無影響者，仍不得據為再審之理由。申言之，該
    項證物如經斟酌，原判決將不致為如此之論斷，若縱經斟酌
    亦不足影響原判決之內容，或原判決曾於理由中說明其為不
    必要之證據者，均與本條規定之要件不符。再審原告雖主張
    其於前訴訟主張板橋地院96年度易字第1455號刑事判決認定
    訴外人林辰政就系爭土地應有部分二分之一有請求移轉登記
    之權利，前訴訟卻漏未斟酌伊所提出之上開刑事判決等語，
    惟前訴訟程序第二審審判長於97年5月6日言詞辯論程序，業
    已提示上開刑事判決予兩造，並為辯論，有該言論辯論筆錄
    影本1件附卷可稽（本院卷第155至157頁），並經本院調閱
    前訴訟卷宗核實無誤。且原確定判決依證人林德喜、趙信宏
    與林辰政之證言，認定林辰政無權處分系爭土地（本院卷第
    17至20頁），復於原確定判決理由欄記載「十一、…又本件
    事證已臻明確，兩造其餘主張與舉證，經審酌核與判決結果
    不生影響，爰不逐一論述，併此敘明」，則前訴訟程序中應
    無「重要證物漏未審酌」之再審理由，至為明顯。
五、綜上所述，再審原告依民事訴訟法第496條第1項第1款及第
    497條規定，提起本件再審之訴，為無理由，應予駁回。
六、兩造其餘之攻擊防禦方法，及未經援用之證據，經本院斟酌
    後，認對本判決之結果不生影響，爰不一一論駁。
七、據上論結，本件再審之訴為無理由，依民事訴訟法第78條、
    第85條第1項，判決如主文。
中    華    民    國    97    年    9    月     23    日
                    民事第十一庭
                        審判長法  官  鄭雅萍
                              法  官  蘇芹英
                              法  官  徐福晉
正本係照原本作成。
不得上訴。
中    華    民    國    97    年    9     月    24    日
                              書記官  黃瑞芬


司法院資訊處製作；財團法人民間司法改革基金會備份。
